臺灣桃園地方法院民事判決　　　　　　　90年度訴字第1038號
原　　　告　行政院原子能委員會核能研究所
法定代理人　甲○○
訴訟代理人　吳至格律師
　　　　　　賴文萍律師
複代理人　　張有　律師
被　　　告　辛○○被繼承人丁.
　　　　　　癸○○被繼承人丁.
　　　　　　子○○被繼承人丁.
　　　　　　壬○○被繼承人丁.
　　　　　　　　　　　　4號
　　　　　　己○○被繼承人丁.
　　　　　　　　　　　　號
上　一　人
訴訟代理人　丙○○○
被　　　告　戊○○被繼承人丁.
　　　　　　　　　　　　號
　　　　　　卯○○○被繼承人.
　　　　　　丑○○被繼承人丁.
　　　　　　庚○○
上　一　人
訴訟代理人　丙○○○
被　　　告　寅○
上　一　人
訴訟代理人　林吉雄律師
複　代理人　乙○○
上列當事人間請求返還所有物等事件，於民國94年3 月8 日言詞
辯論終結，本院判決如下：
    主    文
被告庚○○應將坐落於桃園縣龍潭鄉○○○段一五七地號土地上
，如附圖所示Ａ部分面積貳佰玖拾肆平方公尺之地上物騰空，並
將上開土地返還予原告。
被告卯○○○、丑○○、己○○、壬○○、子○○、戊○○、癸○○、辛○○、寅○應將坐落於桃園縣龍潭鄉○○○段一五七地
號如附圖所示Ｂ部分面積參佰捌拾伍平方公尺土地返還予原告。
被告庚○○應給付原告新臺幣伍萬肆仟柒佰肆拾柒元，及自民國
九十年二月二十三日起至清償日止，按年息百分之五計算之利息
。
被告卯○○○、丑○○、己○○、壬○○、子○○、戊○○、癸○○、辛○○、寅○應給付原告新臺幣柒萬壹仟陸佰玖拾肆元，
及自民國九十年二月二十三日起至清償日止，按年息百分之五計
算之利息。
原告其餘之訴駁回。
訴訟費用由原告負擔百分之四十三，被告庚○○負擔百分之二十
五，餘由被告卯○○○、丑○○、己○○、壬○○、子○○、戊○○、癸○○、辛○○、寅○負擔。
本判決第一項、第三項於原告分別以新臺幣拾玖萬肆仟元、新
台幣壹萬玖仟元供擔保後得假執行。
本判決第二項、第四項於原告分別以新臺幣伍拾壹萬陸仟元、新
台幣貳萬肆仟元供擔保後得假執行，但被告寅○如分別以新臺幣
壹佰伍拾肆萬柒仟柒佰元、新臺幣柒萬壹仟陸佰玖拾肆元供擔保
後得免為假執行。
原告其餘假執行之聲請駁回。
    事    實
甲、原告方面：
壹、聲明：
一、被告應將坐落於桃園縣龍潭鄉○○○段 157地號土地，如附
    圖所示Ａ部分面積294 平方公尺、及附圖所示Ｂ部分面積38
    5 平方公尺土地上之地上物騰空，並將上開土地返還予原告
    。
二、被告應給付原告新台幣（下同）223,041元（原告於民國 94
    年2月1日所提之民事辯論意旨續狀訴之聲明第二項誤載為22
    3,047元），及自90年2月23日起至清償日止，按年息百分之
    5計算之利息。
三、願供擔保，請准宣告假執行。
貳、陳述：
一、被告無權占用原告管領之國有土地，原告本於民法第 767條
    規定「所有人之物上請求權」，訴請被告等人返還所有物：
（一）按「國有財產撥給各地機關使用者，名義上雖仍為國有，
      實際上即為使用機關行使所有人之權利，故本院對於是類
      財產，向准由管領機關起訴代國家主張所有權人之權利」
      ，最高法院著有51年台上字第2680號判例見解可資參照。
（二）本件坐落於桃園縣龍潭鄉○○○段157 地號土地（下稱系
      爭土地），係於63年間徵收為國有，而於84年11月28日由
      行政院核准撥用予原告管領，被告明知渠等就系爭土地如
      附圖所示Ａ、Ｂ部分並無任何管理使用權源，竟共同於其
      上堆置器具使用土地，原告本於民法第767 條所有人物上
      請求權之規定，自得訴請被告返還所有物。
二、系爭土地業經徵收完竣，並撥用予原告管理，原告自得行使
    所有權人之權利：
（一）系爭土地原係因陸軍總司令部為辦理「中山科學研究院龍
      門計劃」（含桃園計劃）用地需用桃園縣龍潭鄉○○○段
      土地，經國防部以61年6 月13日（61）茂漁字第1355號函
      同意徵收辦理，並經行政院以63年5 月1 日台內地字第58
      5389號函示准予徵收，嗣台灣省政府於63年5 月14日檢附
      徵收計劃書，包括徵收計劃地籍圖、工程設施圖、徵收土
      地所有權人姓名住址及面積清冊，以及徵收土地使用情形
      清冊，要求桃園縣政府辦理徵收公告，系爭土地於63年徵
      收為國有後，於84年11月28日由行政院核准撥用予原告管
      領。
（二）觀諸徵收土地所有權人姓名住址及面積清冊，以及徵收土
      地使用情形清冊所示之「徵收面積」及「擬徵收面積」欄
      位，均明白記載為：「1 點4028公頃（即14028 平方公尺
      ）」，與系爭土地之面積全部相符，顯見當初徵收範圍即
      包括系爭土地全部。次按，系爭土地之地價補償費，係依
      徵收計畫書附件中之「第四次協議補償會議記錄」第6點
      」之協議結果「按每公頃單位補償田10則，新台幣342,51
      2 元（內包括地價及水稻轉業、輔導金）」計算，查系爭
      土地面積為1 點4028公頃，乘上每公頃補償費單價為342,
      51 2元，則系爭土地之整筆地價補償費為480,475 元8 角
      （342, 512元/ 公頃×1.4028公頃= 480,475 元8 角）。
      桃園縣政府嗣後以63年6 月15日桃府地用字第40886 號函
      公告徵收，並由公業觀音祀當時之管理人曾水樞與佃農蔡
      林勝於63年7 月25日共同具領地價補償費480,475 元8 角
      ，此有「徵購土地業戶具領補償費聯單」及「用地土地補
      償地價清冊」為證，並有桃園縣政府89年2 月14日89府地
      用字第026655號函覆：「本案土地奉行政院63年5 月1 日
      函核准徵收。本府以63年6 月15日函公告徵收，其中淮子
      埔段157 地號『核准徵收面積為1 點4028公頃』，補償地
      價新台幣480,475 元8 角由該觀音祀之管理人與佃農蔡林
      勝共同具領」足稽。綜上所述，顯見系爭土地係整筆徵收
      。況被告於鈞院91年7 月24日準備程序期日時亦自承系爭
      土地都是在徵收計畫裡面，不容被告日後推翻前詞。
（三）系爭土地上之地上物補償費，均已由佃農蔡林勝單獨具領
      完畢，此有桃園縣政府函及其附件之「地上物補償清冊」
      為證，足證系爭土地全部均在徵收範圍之內，否則斷無發
      放地上物補償費之可能，故被告抗辯系爭土地中有部分土
      地不在徵收範圍內，並不實在。
三、系爭土地從未辦理工程變更設計，無土地法第49條及50條應
    撤銷徵收規定之適用：
（一）被告為求脫免返還系爭土地之義務，首先抗辯系爭土地分
      為「157 Ａ」及「157 Ｂ」兩個部分，而「157 Ａ」部分
      土地未在徵收計劃範圍內；嗣經鈞院詳加調查，查明系爭
      土地係全部在徵收計劃內，且地價補償費480,475 元8 角
      亦由當時擔任管理人之曾水樞具領。被告始改為抗辯上述
      工程有變更設計，「157 Ａ」部分土地不在工程範圍內，
      並以此主張主管機關應主動撤銷徵收，惟此抗辯顯與事實
      不符，因淮子埔段的徵收計畫書，係在陸軍總司令部申請
      辦理徵收時，即檢卷呈送，從未變更，斷無被告所稱於工
      程設施圖繪製時，發現系爭土地中有部分土地不在徵收範
      圍內，而將系爭土地分為「157 Ａ」及「157 Ｂ」兩個部
      分，且「157 Ａ」不予徵用等情。被告雖援引內政部91年
      3 月1 日台內地字第0910067848號函及附件作為「157 Ａ
      」不予徵用之證據，然而該等文件根本未論及此，被告辯
      詞實與卷證資料不符，不足採信。
（二）土地徵收為行政處分，未經行政爭訟程序推翻前，仍合法
      、有效存在，原告仍得本於所有權人之地位，請求被告返
      還系爭土地。縱認被告抗辯淮子埔段「157 Ａ」部分土地
      有土地徵收條例第49條第1 項第1 款工程變更設計等情事
      存在（僅為假設語氣，原告否認），基於土地徵收性質上
      應認為行政處分，依行政程序法第110 條第3 項之規定：
      「行政處分未經撤銷、廢止、或因其他事由而失效者，其
      效力繼續存在」，因此，在未有任何行政爭訟程序加以推
      翻之前，普通法院應受其拘束，此為行政法上之存續力，
      為實務及學說所肯定，絕非對於業已存在之行政處分，於
      經撤銷之前，即質疑或揚棄原徵收之行政處分。準此，系
      爭土地在未經原土地所有權人公業觀音祀依土地徵收條例
      第50條申請撤銷徵收（原告否認其有此權利），並經主管
      機關審查核准撤銷前，該徵收之行政處分仍係合法、有效
      存在。原告自得以所有權人之身份，對無權占有系爭土地
      之被告，行使所有物返還請求權。被告辯稱依土地徵收條
      例第51條之規定，原告對系爭土地行使返還所有物之權利
      已失所依據，起訴欠缺權利保護之要件云云，顯對該法律
      條文有所誤解。
四、土地徵收條例係於89年2月2日始公布施行，本件應無該條例
    第21條第2 項之適用，且系爭土地並無建築物存在，被告抗
    辯在建築物補償費為發放完竣前，得繼續為從來之使用，與
    法不合：
（一）按土地徵收條例係於89年2月2日始公布施行，而被告抗辯
      系爭土地有百年房舍，而徵收機關並未對該房舍發放補償
      費，依土地徵收條例第21條第2 項前段規定：「前項補償
      費為發放完竣前得繼續為從來之使用」，原告在補償費發
      放完竣前，無權請求返還所有物云云。然本件徵收係發生
      於60年代，依前開說明，自無土地徵收條例之適用。況被
      告占有之系爭土地上僅有舊家具等廢棄物，並無被告所稱
      百年房舍建築存在，被告抗辯其上有建築物，從未發放補
      償費，得繼續為從來之使用，實不足採。
（二）按土地徵收時，其上之改良物應一併徵收，固為土地法第
      215 條所明定，惟如其上之改良物於土地徵收當時並不存
      在，即無一併徵收之可言；且縱使改良物於土地徵收之時
      即已存在，亦非絕對一併要徵收。倘改良物依法令規定係
      不得建造，或經所有人要求取回並自行遷移者，該改良物
      即不在一併徵收範圍之內，此參諸土地法第215 條於78年
      12月29日修正之前後條文內容及其修正之立法理由自明。
（三）由於系爭土地係可分割，原告依被告占有系爭土地之使用
      狀態不同，另對被告等人訴請返還同一地段、同一地號之
      土地，如附圖所示J 、C 、N 、F 部分之土地共計990 平
      方公尺，業經鈞院87年度訴字第1087號判決及台灣高等法
      院88年上字第1604號確定判決原告勝訴確定。另有關附圖
      所示D 、E 部分之土地，亦經鈞院90年度重訴字第109 號
      審理，被告於該案中持與本案相同之理由，抗辯原告無權
      請求返還系爭土地，經鈞院審酌，認定被告之抗辯均不可
      採，並已判決原告勝訴確定。
五、被告無權占有原告管領之國有土地，受有相當於法定租金之
    利益，原告爰本於民法第179 條「不當得利返還請求權」，
    訴請被告給付相當於法定租金之不當得利：
（一）按無權占有他人之土地，可能獲得相當於租金之利益為社
      會通常之觀念，此有最高法院61年台上字第1695號判例見
      解可資參照；而租用基地建築房屋，其租金以不超過土地
      申報總價額年息百分之十為限，土地法第97條第1 項、第
      105 條定有明文。
（二）被告明知渠就系爭土地並無任何使用管理之權源，竟共同
      於其上堆置器具物品使用土地，獲有相當於租金之不當利
      益，致原告受有損害，原告自得本於民法第179 條之規定
      ，請求被告等人返還自85年2 月23日起至90年2 月22日止
      ，依各當年期申報地價百分之8.82計算之租金利益，合計
      為223,041 元，計算方式詳如附表一所示，因被告無權占
      有系爭土地已近30年，原告僅主張被告返還自85年起至起
      訴時90年間占有之不當得利，且鈞院90年度重訴字第 109
      號確定判決亦認為系爭土地屬於建地、鄰近台三乙省道以
      及交通便利地段頗佳等原因，認定原告主張以被告占用土
      地之面積之申報地價百分之8.82計算被告所受利益額仍屬
      合理，故原告上述請求並無過當之處。
參、證據：提出土地所有權狀及土地登記謄本各 1件、桃園縣大
    溪地政事務所地價證明書、本院87年度訴字第1087號判決 1
    件、台灣高等法院88年度上字第1604號判決及判決確定證明
    書各1 件、徵收土地所有權人姓名住址及面積清冊1 件、徵
    收土地使用情形清冊1 件、61年10月31日第四次協議補償會
    議記錄1 件、徵購土地業戶具領補償費聯單2 件、用地土地
    補償地價清冊1 件、桃園縣政府89年2 月14日函1 件、台灣
    高等法院88年度上字第1604號請求返還所有物事件89年2月2
    9日準備程序筆錄1件、桃園縣政府60年7月8日函暨徵收土地
    登記證件各1件、漏列地上改良物補償費清冊1件、陸軍第一
    營產管理所63年3月7日呈1件、台灣省政府63年5月14日函 1
    件、陸軍總司令部徵收土地計劃書1件、徵收計劃地籍圖1件
    、工程設施圖 1件（均為影本）為證，並聲請向聯勤北部地
    區營產管理處（前身為陸軍第一營產管理所）調閱有關「中
    山科學研究院龍門計畫用地案」徵收資料卷第15卷及調閱本
    院90年度重訴字第109號全卷。
乙、被告寅○方面：
    被告寅○未於最後言詞辯論期日到場，惟據其之前所為之書
    狀及陳述略以：
壹、聲明：
一、駁回原告之訴及其假執行之聲請。
二、如受不利之判決，願供擔保，請准宣告免為假執行。
貳、陳述：
一、系爭土地雖經公告徵收，惟於工程設施圖繪製時，發現系爭
    土地有一部分在輻射範圍外，因而將系爭土地在工程圖上分
    為「157 Ａ」、「157 Ｂ」，僅將「157 Ｂ」徵用，並將之
    列為工程用地範圍（如現場已在工程圍牆內），「157 Ａ」
    則不在工程範圍內，並隔離在原告所屬研究所圍牆外，且保
    留原有地上建物由被告寅○居住長達25年，而「157 Ａ」不
    在工程範圍內不予徵用，亦經前中科院繪製工程計畫圖報經
    內政部核准備查在案，有內政部91年3 月1 日台內地字第09
    10067848號函及其附件可證。
二、土地徵收條例第49條規定，已徵收之土地，需要土地人應切
    實按核准計劃及所定期限使用。在未依徵收計畫完成使用前
    ，需要土地人應每年檢討其興辦事業計畫，並由其上級事業
    主管機關列管。有下列情形之一者，應辦理撤銷徵收：（1
    ）因作業錯誤或工程變更設計，致原徵收之土地不在工程用
    地範圍內者。 （2）公告徵收時，都市計畫已規定以聯合開
    發、市地重劃或其他方式開發者。（3） 依徵收計畫開始使
    用前，因都市計畫變更，規定以聯合開發、市地重劃或其他
    方式開發者。（4） 依徵收計畫開始使用前，其興辦之事業
    改變或興辦事業計畫經註銷者。（5） 已依徵收計畫開始使
    用，尚未依徵收計畫完成使用之土地，因情事變更，致原徵
    收土地之全部或一部分已無使用之必要者。前項規定，於本
    條例施行前公告徵收之土地，適用之。依上述條款可知，原
    需用地人如有上開條文第1 項所示之情形，本件157 Ａ土地
    已因工程變更設計不在工程範圍內，應辦理撤銷徵收，上述
    規定屬於強制規定，復依同法第51條規定，對已發之徵收補
    償費，應通知於一定期限繳回，並發還原有土地，原告對於
    系爭土地行使返還所有物之權利即失所依據，本件顯有欠缺
    權利保護要件。
三、系爭土地被公告徵收後，主管機關對於系爭土地及土地改良
    物並未一併徵收，亦即對於系爭土地上百年之房舍建築物並
    未發給補償金，依土地徵收條例第21條第2項 規定：「前項
    補償費未發給完竣前，得繼續為從來之使用」，則本件地上
    建築物及系爭土地之使用仍依從來之狀態，原告未將補償費
    發給完竣前，亦無權請求返還所有物。
四、被告寅○並未占用系爭土地。
參、證據：提出內政部91年3月1日台內地字第0910067848號書函
    影本1 件、行政院63年5 月1 日台內地字第585389號函（稿
    ）影本1 件、徵收計畫地籍圖（部分）影本1 件為證。
丙、被告卯○○○、丑○○、己○○、壬○○、子○○、戊○○
    、癸○○、辛○○方面：
    被告丑○○、壬○○、子○○、戊○○、癸○○、辛○○未
    於最後言詞辯論期日到場，亦未提出任何書狀，惟據被告辛○○、戊○○之前所為之陳述略以：願意將附圖Ｂ部分土地
    返還予原告。
丁、被告己○○及庚○○方面：
    願意將附圖Ａ及Ｂ部分土地返還予原告，然希望原告可以不
    要請求相當於法定租金之不當得利。
戊、本院（一）依聲請勘驗現場，並囑託桃園縣大溪地政事務所
    派員測量，製有勘驗筆錄及複丈成果圖在卷。（二）依聲請
    向聯勤北部地區營產管理處（前身為陸軍第一營產管理所）
    調閱有關「中山科學研究院龍門計畫用地案」徵收資料卷第
    15卷。（三）依職權調閱本院90年度重訴字第109 號全卷。
    理    由
壹、程序部分
一、本件原告起訴時之法定代理人為王時俊，嗣於本件審理中變
    更為甲○○，並由甲○○聲明承受訴訟，有原告提出之承受
    訴訟聲明狀附卷可稽，另原告於90年5 月30日起訴後，被告
    丁○○於93年5 月18日死亡，其繼承人有卯○○○、丑○○
    、己○○、壬○○、子○○、戊○○、癸○○、辛○○等 8
    人，亦由原告具狀請求上述繼承人承受本件訴訟，此有原告
    提出之
    ，經核與法相符，合先敘明。
二、原告起訴時，訴之聲明第二項原係請求被告給付原告223,08
    7 元，及自90年2 月23日起至清償日止，按年息百分之5 計
    算之利息。繼於本院審理時，減縮為請求被告給付原告223,
    041元（原告於94 年2月1日所提之民事辯論意旨續狀訴之聲
    明第二項誤載為223,047元），及自90年2月23日起至清償日
    止，按年息百分之5 計算之利息，此係減縮應受判決事項之
    聲明，核與民事訴訟法第 255條第1項第3款之規定相符，應
    予准許。
三、按「不變更訴訟標的，而補充或更正事實上或法律上之陳述
    者，非為訴之變更或追加」，民事訴訟法第256 條定有明文
    。原告起訴時雖將附圖B 部分土地面積記載為305 平方公尺
    ，然本件原告既係依據附圖而為請求，揆諸前開規定，原告
    將附圖所示B 部分面積更正為385 平方公尺，僅屬更正事實
    上之陳述，於法亦無不合。
四、被告丑○○、壬○○、子○○、戊○○、癸○○、辛○○、
    寅○經合法通知，未於最後言詞辯論期日到場，查無民事訴
    訟法第386 條所列各款情事，爰准依原告聲請，由其一造辯
    論為判決。
貳、實體部分
一、本件原告起訴主張系爭土地原係因陸軍總司令部為辦理「中
    山科學研究院龍門計劃」（含桃園計劃）用地需用桃園縣龍
    潭鄉○○○段土地，經國防部以61年6 月13 日 （61）茂漁
    字第1355號函同意徵收辦理，並經行政院以63年5 月1 日台
    內地字第585389號函示准予徵收，嗣台灣省政府於63年5 月
    14日檢附徵收計劃書，包括徵收計劃地籍圖、工程設施圖、
    徵收土地所有權人姓名住址及面積清冊，以及徵收土地使用
    情形清冊，要求桃園縣政府辦理徵收公告，系爭土地於63年
    間徵收為國有後，於84年11月28日由行政院核准撥用予原告
    管領使用等情，業據其提出土地所有權狀及土地登記謄本、
    桃園縣大溪地政事務所地價證明書、徵收土地所有權人姓名
    四次協議補償會議記錄、徵購土地業戶具領補償費聯單、用
    地土地補償地價清冊、桃園縣政府89年2 月14日函、桃園縣
    政府60年7 月8 日函暨徵收土地登記證件、漏列地上改良物
    補償費清冊、陸軍第一營產管理所63年3 月7 日呈、台灣省
    政府63年5 月14日函、陸軍總司令部徵收土地計劃書、徵收
    計劃地籍圖、工程設施圖為證，被告對此並不爭執，是原告
    此部分主張堪信真實。原告復主張系爭土地業經整筆徵收完
    畢，被告亦無合法占有使用系爭土地之權源，故被告自應將
    附圖所示Ａ、Ｂ部分土地返還予原告，並給付相當於法定租
    金之不當得利等語，惟被告寅○、己○○及庚○○仍執前詞
    置辯。茲本件所應審究者為（一）附圖Ａ及Ｂ部分土地是否
    在上述徵收範圍之內。（二）上述徵收行為尚未撤銷前，是
    否會影響原告代國家行使所有權人之權利。（三）被告有無
    占有使用附圖Ａ及Ｂ部分土地。（四）被告抗辯附圖Ａ及Ｂ
    部分土地上有百年房舍，在原告發放補償費完畢前，原告無
    權請求被告返還附圖Ａ及Ｂ部分土地。（五）原告向被告請
    求相當於法定租金之不當得利有無理由。
二、附圖Ａ及Ｂ部分土地均在上述徵收範圍內，而辦畢徵收之土
    地在未撤銷徵收前，並不影響原告基於系爭土地管領機關之
    地位，代國家行使所有權人之權利：
（一）土地徵收時，其上之改良物應一併徵收，固為土地法第21
      5 條所明定，但一併徵收之時間，則法無限制，並非必須
      與土地之徵收同時為之。是於徵收土地時，縱未將土地改
      良物同時徵收，其土地徵收並非無效。本件徵收系爭土地
      時，縱未同時將土地改良物徵收，系爭土地之徵收亦非無
      效。
（二）依徵收土地所有權人姓名住址及面積清冊，以及徵收土地
      使用情形清冊所示之「徵收面積」及「擬徵收面積」欄位
      ，均明白記載為：「1 點4028公頃（即14,028平方公尺）
      」，與系爭土地之土地登記謄本所記載之面積全部相符，
      此有徵收土地所有權人姓名住址及面積清冊、徵收土地使
      用情形清冊及土地登記謄本在卷可佐。又系爭土地之地價
      補償費，係依徵收計畫書附件中之「第四次協議補償會議
      記錄」第6 點之協議結果「按每公頃單位補償田10則，新
      台幣342,512 元（內包括地價及水稻轉業、輔導金）」計
      算，系爭土地面積為14,028公頃，乘上每公頃補償費單價
      為342,512 元，則系爭土地之整筆地價補償費為 480,475
      元8 角，桃園縣政府嗣後以63年6 月15日桃府地用字第40
      886 號函公告徵收，並由公業觀音祀當時之管理人曾水樞
      與佃農蔡林勝於63年7 月25日共同具領地價補償費480,47
      5 元8 角，此有「徵購土地業戶具領補償費聯單」及「用
      地土地補償地價清冊」可資為憑，又桃園縣政府於89年 2
      月14日曾以89府地用字第026655號函覆原告略以：「本案
      土地奉行政院63年5 月1 日函核准徵收。本府以63 年6月
      15日函公告徵收，其中淮子埔段157 地號『核准徵收面積
      為1 點14028 公頃』，補償地價新台幣480,475 元8 角，
      由該觀音祀之管理人與佃農蔡林勝共同具領」，顯見系爭
      土地係整筆徵收。此外，被告於本院審理中亦自陳系爭土
      地都是在徵收計劃內等語（參見本院91年7 月24日準備程
      序筆錄），至被告寅○抗辯系爭土地在工程計劃時，因認
      為土地不需要那麼多，所以將系爭土地分割為二部分，而
      本件不在工程計劃內等語，為原告所否認，被告寅○對此
      並未能舉證已實其說，從而，原告主張系爭土地在辦理徵
      收時係整筆徵收等情，應堪信實。
（三）按已徵收之土地，如因作業錯誤或工程變更設計，致原徵
      收之土地不在工程用地範圍內者，應辦理撤銷徵收，固為
      土地徵收條例第49條第1 項第1 款所明定。但辦理撤銷徵
      收，應由需用土地人或原土地所有權人申請之，且原核准
      徵收機關於核准撤銷徵收後應將原案通知該管直轄市或縣
      （市）主管機關。直轄市或縣（市）主管機關於收到原核
      准徵收機關通知撤銷徵收案時，應公告三十日，並通知原
      土地所有權人於一定期間內繳清應繳回之徵收價額，發還
      其原有土地。未於一定期間內繳清應繳回之徵收價額者，
      不予發還，仍維持原登記，並不得依第九條規定申請收回
      該土地。亦為同條例第50條第1 項及第51條第1 項、第 2
      項所明定。由上可知，縱有上開第49條第1 項所規定應撤
      銷徵收之事由，但在未經上開程序發還土地與原所有權人
      之前，國家仍為該土地之所有權人，該土地之管領機關亦
      仍得代國家主張所有權人之權利。是系爭土地之徵收行為
      縱有被告所抗辯應辦理撤銷徵收之事由，但被告既未舉證
      證明系爭土地已因而辦理撤銷徵收程序，並已將土地發還
      原所有權人，則原告主張系爭土地仍為國有乙節，應可採
      信，被告抗辯上述徵收行為因有應撤銷之原因存在，原告
      提起本件訴訟有欠缺權利保護要件云云，尚非可採。
（四）系爭土地既為國有，且原告為系爭土地之管領機關乙節，
      復為被告所不爭執，從而，原告主張其本於系爭土地之管
      領機關之地位，得代國家主張所有權人之權利乙節，應可
      採信。
三、附圖Ａ部分土地在被告庚○○占有中，附圖Ｂ部分土地則在
    其餘被告占有中，而本件並無被告寅○所抗辯地上物未辦理
    補償之情事。
（一）原告主張系爭土地如附圖Ａ、Ｂ部分所示面積各為 294平
      方公尺、385 平方公尺部分，為被告共同無權占用，並於
      其上堆置器具物品乙節，被告寅○雖抗辯其並未占用上開
      土地云云，惟查本院於91年2 月7 日至現場勘驗時，附圖
      Ｂ部分土地上有舊家具存在乙節，有該次勘驗筆錄在卷可
      稽，而被告寅○對於附圖Ｂ土地鄰近附圖Ｉ土地上之建物
      為其所使用一事亦不爭執，又附圖Ｂ土地位於該建物大門
      出入口之前方，上述之物品如非被告寅○所堆放，則被告
      寅○當無可能視而不理，嗣本院於93年12月15日再次前往
      現場履勘，被告寅○則當場陳稱附圖Ｂ部分土地以前為曬
      穀場，目前係供作停車之用，伊偶爾也有停車等語，此有
      該次勘驗筆錄可佐，由上可知，附圖Ｂ部分所示土地為被
      告寅○所占用應屬明確，其所為上開抗辯，不足採信。
（二）被告寅○另抗辯依土地徵收條例第 21條第2項前段規定：
      前項補償費未發放完竣前得繼續為從來之使用。本件徵收
      機關對於系爭土地上之百年房舍並未發給補償費，則原告
      在補償費發放完竣前，亦無權請求返還所有物云云。惟查
      土地徵收條例係於89年2 月2 日始公布施行，是本件應無
      該條例第21條第2 項前段規定之適用，合先敘明。又系爭
      土地於本院91年2 月7 日第1 次履勘時僅有附圖Ｂ部分土
      地上有舊家具堆置之情事，並無被告所稱百年房舍，此有
      當時拍攝之現場照片數張在卷可參，是被告寅○抗辯在未
      發放所謂百年房舍補償費前，其得拒絕返還土地云云，即
      非可採。又原告主張附圖Ａ部分土地目前仍為被告庚○○
      所占有使用，附圖Ｂ部分土地迄今亦在丁○○之繼承人即
      被告卯○○○、丑○○、己○○、壬○○、子○○、戊○○、癸○○、辛○○占用中，為被告庚○○、卯○○○、
      丑○○、己○○、壬○○、子○○、戊○○、癸○○、辛○○所不爭執，然除附圖Ａ部分土地上尚有堆放雜物外，
      附圖Ｂ部分土地上原有之舊家具等物品業經清除，此有原
      告於93年12月22日所陳報之現場照片可資為憑，另被告庚○○在本院93年12月15日履勘現場時否認有占用附圖Ｂ部
      分土地，其餘被告亦否認有占用附圖Ａ部分土地，原告對
      此並未能提供其他證據以供本院參酌，是原告主張被告庚○○有占用附圖Ｂ部分土地，及其餘被告有占用附圖Ａ部
      分土地一節尚乏所據。此外，被告均未能證明其分別占用
      系爭土地如附圖Ａ、Ｂ部分所示之土地有合法正當權源，
      是原告主張被告庚○○及被告寅○、卯○○○、丑○○、
      己○○、壬○○、子○○、戊○○、癸○○、辛○○係分
      別無權占用附圖Ａ及Ｂ部分土地乙節，亦可採信。
（三）按「所有人對於無權占有或侵奪其所有物者，得請求返還
      之。對於妨害其所有權者，得請求除去之。」民法第 767
      條前段及中段定有明文。本件附圖Ｂ部分雖仍在被告寅○
      、卯○○○、丑○○、己○○、壬○○、子○○、戊○○
      、癸○○、辛○○占有使用中，然其上目前並無任何地上
      物存在，已如前述，從而，原告依上開規定請求被告庚○○應將系爭土地如附圖Ａ部分所示土地（面積為294 平方
      公尺）上之地上物騰空，並將該部分土地返還予原告，另
      被告寅○、卯○○○、丑○○、己○○、壬○○、子○○
      、戊○○、癸○○、辛○○應將系爭土地如附圖Ｂ部分所
      示土地（面積為385 平方公尺）返還予原告，為有理由，
      應予准許，逾此範圍之請求，則無理由，應予駁回。
四、原告主張被告無權占有原告管領之系爭土地，受有相當於法
    定租金之利益，原告得本於不當得利返還請求權，請求被告
    給付如附表一所示之不當得利乙節。經查：
（一）被告明知就系爭土地並無任何使用管理之權源，竟於其上
      堆置物品或作為私人停車之使用，被告可能獲得相當於租
      金之利益為社會通常之觀念，而被告既係無權占有使用系
      爭土地，自不能享有該利益而應將該利益返還系爭土地之
      管領機關即原告。
（二）按依不當得利之法則請求返還不當得利，其得請求返還之
      範圍，以對方所受利益為度。本件原告主張系爭土地地目
      係屬『建』地，其開發利用之經濟價值高且鄰近台三乙省
      道，交通便利地段頗佳等情，為被告所不爭執。又系爭土
      地於85年至86年6 月、86年7 月至89年6 月及89年7 月之
      申報地價分別為660 元、769 元及808 元，依原告主張以
      被告占用土地之面積按上開申報地價之百分之8.82計算之
      被告所受利益額，然附圖Ａ、Ｂ土地面臨道路部分並不寬
      廣，且區塊上並非相當方正，故在使用上會受到一定之限
      制，從而，本院認以上開申報地價之百分之5 計算，始屬
      合理。是原告主張被告庚○○占用如附圖Ａ部分所示土地
      ，自85年2月22日起至90年2月22日止所獲得之不當利益共
      為54,747元（計算式如附表二所示），及被告寅○、卯○○○、丑○○、己○○、壬○○、子○○、戊○○、癸○○、辛○○占用如附圖Ｂ部分所示土地，自 85年2月22日
      起至90年2月22日止所獲得之不當利益共為 71,694元（計
      算式如附表三所示），被告既係分別占有使用附圖Ａ、Ｂ
      部分土地，獲得如上開金額之利益，則原告本於不當得利
      之法律關係，請求被告庚○○給付原告54,747元，及自90
      年2月23日起至清償日止，按年息百分之5計算之利息，暨
      被告寅○、卯○○○、丑○○、己○○、壬○○、子○○
      、戊○○、癸○○、辛○○給付原告71,694元，及自90年
      2月23日起至清償日止，按年息百分之5計算之利息部分，
      為有理由，應予准許，逾此範圍之請求，則無理由，應予
      駁回。
五、原告及被告寅○均陳明願供擔保，聲請宣告假執行或免為假
    執行，經核原告勝訴部分，合於法律規定，爰分別酌定相當
    之擔保金額宣告之，原告其餘假執行之聲請，因訴之駁回而
    失所依據，不予准許。
六、因本案事證已臻明確，兩造其餘主張陳述及所提之證據，經
    核均毋庸再予以一一論述，附此敘明。
七、據上論結，本件原告之訴為一部有理由，一部無理由，依民
    事訴訟法第385條第1項前段、第79條、第85條第1項、第390
    條第2項、第392條第2項，判決如主文。
中　　華　　民　　國　　94　　年　　3　 　月　　22　　日
                  民事第一庭審判長法　官　郭琇玲
                                  法　官　賴惠慈
                                  法　官　林哲賢
以上正本係照原本作成
如對本判決上訴，須於判決送達後20日內向本院提出上訴狀
中　　華　　民　　國　　94　　年　　3 　　月　　22　　日
                                  書記官　蔡佳玲
